【裁判字號】    92,訴,1654
【裁判日期】    920930
【裁判案由】    調降租金
【裁判全文】
臺灣高雄地方法院民事判決  九十二年度訴字第一六五四號
    原      告  甲○○
    訴訟代理人  丙○○
    被      告  乙○○○
右當事人間調整租金事件，本院民國九十二年九月二十五日言詞辯論終結，判決如左
：
    主      文
被告向原告租用之高雄縣旗山鎮○○段五二九之八九地號，其中面積陸拾貳點陸平方
公尺土地之租金，准自民國九十二年七月一日起每月調整為新台幣捌仟壹佰玖拾捌元
。
原告其餘之訴駁回。
訴訟費用由被告負擔十分之二，餘由原告負擔。
    事實及理由
一、原告主張：原告拍賣取得門牌號碼為高雄縣旗山鎮○○路四十一號之房屋（未辦
    理第一次登記，下稱系爭房屋），係坐落於被告所有高雄縣旗山鎮○○段五二九
    之八九地號之土地（下稱系爭土地）內面積六二點六平方公尺，兩造約定就系爭
    土地成立不定期租賃關係，前於鈞院另案審理中達成和解（民國八十六年度訴字
    第三七六號），將租金調整為自八十六年七月份起每月新台幣（下同）七千元，
    自八十七年七月份起逐年按前一年之租金調漲百分之五，惟系爭土地目前價值已
    不及八十六年間之一半，租金卻年年調漲百分之五，如九十二年七月份之月租九
    千三百八十元，比八十六年七月份之月租七千元增加二千三百八十元，且政府陸
    續於八十六年七月、八十七年七月、八十八年七月、八十九年七月、九十年七月
    、九十一年七月及九十二年一月分別重新公布、調降系爭土地之公告現值，顯見
    系爭土地之價值逐年減少，爰依民法第四百四十二條之規定，請求自九十二年七
    月一日起調降每月租金為三千五百元等語。於本院聲明：原告向被告承租之系爭
    土地內面積六二點六平方公尺之租金，准自九十二年七月一日起每月調降為三千
    五百元。
二、被告則以：系爭土地之公告現值及申報地價自八十六年七月份迄今均未改變，租
    金沒有理由調降，且原告所有之系爭房屋租給他人使用月租二萬元，有能力給付
    地租，而系爭土地附近地租都很高，是黃金地帶，以高雄縣旗山鎮○○路六十號
    之一房屋為例，其一樓店面每月租金即高達二萬七千元，顯見系爭土地地價很高
    等語置辯。於本院聲明：原告之訴駁回。
三、原告主張：原告拍賣取得之系爭房屋係坐落於被告所有之系爭土地內面積六二點
    六平方公尺，兩造約定就系爭土地成立不定期租賃關係，並於本院另案審理中達
    成和解（八十六年度訴字第三七六號），將租金調整為自八十六年七月份起每月
    七千元，自八十七年七月份起逐年按前一年之租金調漲百分之五，依此計算，九
    十二年七月份之月租為九千三百八十元，比八十六年七月份之月租七千元增加二
    千三百八十元，而系爭土地陸續於八十六年七月、八十七年七月、八十八年七月
    、八十九年七月、九十年七月、九十一年七月及九十二年一月重新調整公告現值
    之事實，業據提出本院八十六年度訴字第三七六號給付租金事件和解筆錄、土地
    登記謄本、地價謄本、系爭房屋之權利移轉證書各一份為證，且為被告所不爭執
    、自堪信為真實。惟被告另以前詞置辯，經查：
  （一）被告雖辯稱系爭土地地段價值高云云，並提出鄰近房屋（中山路六十之三號
        ）之房屋租賃契約書一份為證，其上載明該房屋一樓店面月租二萬七千元，
        而原告自陳系爭房屋出租他人使用，每月租金二萬元乙節，亦有房屋租賃契
        約書一份可查，是被告所提出之鄰近房屋租金確係高於系爭房屋之租金，惟
        房屋租金之高低不僅與基地坐落之位置有關，尚涉及房屋坐落之面積、房屋
        本身建築、構造及新舊等因素，尚難憑此即謂全因系爭土地地段價值高所致
        ，故被告所辯不足採取。又原告雖主張鄰近三層樓房屋（中山路六十之一號
        ）之月租僅為二萬元，可證系爭土地租金太高云云，並提出房屋租賃契約書
        一份為證，惟查，該租賃契約書之租賃物標示欄載明樓層僅「一樓」，而非
        三層樓，是上開房屋月租二萬元之承租範圍僅包括一樓店面，而不及於二、
        三層樓，縱出租人同意承租人使用二、三層樓屬實，原告亦不得執此主張同
        地段三層樓房屋租金每月僅二萬元，原告另主張系爭房屋建築老舊、缺少衛
        浴設備，出租不易，租金不高，故系爭土地租金有調降之必要云云，然依其
        所述之內容，均與系爭房屋本身之條件有關，而與系爭土地無關，況系爭房
        屋之租金與鄰近房屋相較，並無偏低情形，原告所陳各節，亦不足採。
  （二）按建築房屋之基地租金，依土地法第一百零五條準用同法第九十七條規定，
        以不超過該土地申報價額年息百分之十為限。此年息百分之十乃為上限，非
        謂必須照申報價額年息百分之十計算之，其尚須斟酌基地位置、工商繁榮程
        度、使用人利用基地之經濟價值、所受利益或租金行情，以為決定。又土地
        法第九十七條規定之土地價額，係指法定地價而言，土地法施行細則第二十
        五條亦有明文；而土地法第一百四十八條規定土地所有權人依土地法所申報
        之地價為法定地價，倘土地所有權人申請登記而不同時申報地價者，以標準
        地價為法定地價，所謂標準地價，即由該管縣市地政機關依土地法第一百五
        十二條或第一百六十條公告之地價，而土地所有權人未於公告期間申報地價
        者，以公告地價百分之八十為其申報地價，平均地權條例第十六條定有明文
        ，故土地法第九十七條之土地申報價額係指該土地之申報地價而言。經查，
        系爭土地之公告現值自八十六年七月起至九十二年一月止雖迭有調整，但調
        降幅度甚微，且於八十六年七月及八十九年七月之申報地價均為每平方公尺
        一萬五千七百十四點四元，有原告提出之地價謄本一份在卷可稽，顯見兩造
        自八十六年七月份調整租金起迄今，系爭土地之申報地價均無增減。次查，
        系爭土地坐落於高雄縣旗山鎮○○路上，位於中山路、永安街口附近，鄰近
        有廟宇香火鼎盛，周邊商家林立，有小吃店、服飾店、診所、花店及餐廳等
        情，業經本院至現場勘驗屬實，並製有勘驗筆錄在卷可稽，堪認被告所述系
        爭土地地段係旗山鎮之黃金地帶一情非虛。惟系爭土地自八十六年七月迄今
        之申報地價均為每平方公尺一萬五千七百十四點四元，如依年息最高百分之
        十計算，每月租金僅為八千一百九十八元（元以下四捨五入），而系爭土地
        每月租金自九十二年七月一日起調整為九千三百八十元，顯屬偏高，足見倘
        依兩造原先約定逐年按前一年租金調漲百分之五計算月租，已逾上限年息百
        分之十，並非合理，原告請求調降土地租金自屬有據。爰審酌系爭土地繁榮
        程度堪稱當地最高、利用情形、商家林立、人口密集及附近租金行情等情，
        認系爭土地所應調整之租金以申報價額百分之十計算仍屬適當，調整租金之
        方式為自九十二年七月一日起每月租金調整為八千一百九十八元（即每平方
        公尺申報地價15714.4×62.6×10/100÷12＝8198元，元以下四捨五入），
        原告之請求於上開金額範圍內，為有理由，逾此部分之請求，即無理由，應
        予駁回。
四、綜上所述，原告請求其租用系爭土地之租金自起訴後之九十二年七月一日起，每
    月調整為八千一百九十八元為有理由，應予准許，逾此部分之請求，為無理由，
    應予駁回。
五、據上論結，本件原告之訴為一部有理由、一部無理由，依民事訴訟法第七十九條
    ，判決如主文。
中      華      民      國    九十二    年      九      月     三十     日
                                  台灣高雄地方法院民事第五庭
~B審判長法官  陳嘉惠
~B      法官  何悅芳
~B      法官  鍾素鳳
右為正本係照原本作成。
如不服本判決，應於送達後廿日內，向本院提出上訴狀並表明上訴理由，如於本判決
宣示後送達前提起上訴者，應於判決送達後十日內補提上訴理由書（須附繕本）。
中      華      民      國    九十二    年      九      月     三十     日
~B法院書記官  黃麗緞


司法院資訊處製作；財團法人民間司法改革基金會備份。
